【裁判字號】    88,上易,2757
【裁判日期】    890225
【裁判案由】    詐欺
【裁判全文】
臺灣高等法院刑事判決                  八十八年度上易字第二七五七號
    上  訴  人
    即  自訴人  己○○
    代  理  人  戊○○
    被      告  丁○○○
    選任辯護人  陳凱聲
                黃子素
右上訴人，因自訴被告詐欺案件，不服臺灣台北地方法院，八十八年度自字第九十九
號，中華民國八十八年五月二十四日第一審判決提起上訴，本院判決如左：
    主      文
原判決撤銷。
丁○○○共同意圖為自己不法之所有，以詐術使人將本人之物交付，處有期徒刑伍月
。
    事      實
一、丁○○○與案外人甲○○（未據提起自訴）為舊識，丁○○○並將金錢交付甲○○放利取息，惟甲○○經營不善，致積欠丁○○○金錢。丁○○○與己○○為高
    中同學，其知己○○出售房屋有售屋價款可領，且己○○略有積蓄，竟萌生不法
    所有之意圖，勾串甲○○，並基於共同之犯意聯絡，隱瞞甲○○經濟困窘之事實
    ，向己○○佯稱將錢存放甲○○處，按月可收取四分利息，己○○誤信其言，同
    意其提議。八十六年二月二十四日中午，己○○至台北縣蘆洲市丙○○代書事務
    所收取售屋價金新台幣（下同）一百萬元、五十萬元之支票各一紙，丁○○○即
    夥同甲○○及庚○○、乙○○（彭、林二人未參與）開車趕至現場，己○○旋將
    二紙支票交與丁○○○，甲○○見已取得支票即開車離去，丁○○○在車上並將
    支票交與甲○○，甲○○分別存人其新設之台灣銀行及宜蘭郵局帳戶內提領花用
    。丁○○○之弟何益盛，因生意缺錢，向丁○○○調借一百萬元，丁○○○乃向
    甲○○催討欠款，惟甲○○並無資力清償，丁○○○與甲○○乃接續前開犯意，
    由甲○○出面，要求己○○匯款至何益盛帳戶，己○○乃於八十六年三月二十四
    日將所有之七十五萬元匯入何益盛帳戶內，甲○○則簽發同額支票乙紙以為搪塞
    ，己○○並另借予三十萬元，丁○○○、甲○○合計取得二百五十五萬元。嗣己○○於八十六年七月向丁○○○催討欠款，丁○○○乃以甲○○前妻劉敏華所簽
發，面額分別為一百五十萬元、三十萬元、七十五萬元，發票日皆為八十六年十
    二月三十一日之支票三張做為清償，惟己○○屆期提示，均遭退票，始知受騙。
二、案經己○○向原審法院提起自訴。
    理      由
一、前揭犯罪事實，訊據被告丁○○○固坦認曾於八十六年二月二十四日與自訴人同
    赴為自訴人辦理房屋買賣之代書丙○○事務所、自訴人曾匯款至伊弟弟何益盛之
    帳戶內等情，惟矢口否認有對自訴人為任何詐欺犯行，辯稱：伊未曾向自訴人借
    過錢，係案外人甲○○向自訴人借二百五十五萬元。而遭到退票之由劉敏華所簽
    發，面額分別為一百五十萬元、三十萬元、七十五萬元，發票日期皆為民國（下
    同）八十六年十二月三十一日之三張支票，是自訴人借錢給甲○○後自甲○○處
    取得的，伊因為受自訴人請求，才替自訴人代收該三張支票，並於向華南銀行基
    隆分行（下稱華銀基隆分行）託收時在票背書寫伊之姓名及帳戶號碼，但於八十
    六年七月二十五日，自訴人又請求伊將三張支票領出交還自訴人，伊即向銀行申
    請「撤票」，且劃去該等支票背面伊之姓名及帳號，由自訴人改以自己之帳戶託
    收該三張支票。又甲○○於八十六年三月間某日，曾向自訴人調現用以清償先前
    積欠伊之舊債務，自訴人才會於同月二十四日直接將現金七十五萬元，匯入伊弟
    弟何益盛之帳戶，並非伊向自訴人借款。至於伊曾多次匯款給自訴人，是因為甲○○不知自訴人帳號，甲○○要伊幫忙匯款云云。
二、證人庚○○於原審證稱略以甲○○本件就是放高利貸的，己○○將錢交給甲○○
    就是想賺錢．．．所以我知道己○○拿錢給甲○○就希望拿四分利（原審卷第七
    十頁）。證人乙○○亦證稱：只聽說甲○○放高利貸，他們也要我放，但是我說
    我沒有錢（原審卷第九十七頁反面）；己○○看丁○○○放錢在甲○○處賺錢，
    才放錢在甲○○處（原審卷第九十八頁）。自訴人陳稱借錢給被告，利息都是她
    自己算的，她說十天算一次，四分利，但是她如何算，我也不清楚，她騙我的時
    這麼說，但是如何算，我不清楚（原審卷第一百十頁）。吳銘於本院調查時陳稱
    付利息給自訴人付了一年多，開始時付四分利，直接交給丁○○○。綜此，足以
    證明自訴人確係將錢放於甲○○處謀取四分高利，自訴人自訴稱被告要其將錢借
    予被告投資股票云云，顯非事實，自訴人意在規避重利罪嫌之意圖，極為明顯。
    本件自訴人確將二百五十五萬元交與甲○○，為甲○○所不否認。惟查被告於原
    審供稱甲○○係被告介紹給自訴人的仲介（原審卷第三十三頁反面），雖自訴人
    出售房屋最後非由甲○○仲介成功，惟足證自訴人與甲○○認識係被告所介紹。
    被告於原審坦認在丙○○代書事務所，自訴人要被告先拿錢，出來再給自訴人，
    因為自訴人要被告假裝自訴人欠被告錢，以免林木根（自訴人前同居男友）知道
    被告有錢（原審卷第七十頁）。惟查被告夥同甲○○等人由基隆趨車至蘆洲，其
    本意即在取錢，業據證人庚○○於原審證述甚明（原審卷第六十六頁反面，第六
    十九頁），是被告前開所述自訴人要其演戲給林木根看之說詞，應屬無稽，證人
    丙○○、林木根一致證稱自訴人確實將支票交與被告，已足證明被告確實收受自
    訴人之售屋價款一百五十萬元支票後交與甲○○。被告於本院調查時陳稱借款利
    息為其所付，因己○○要求其每十天匯給她一次（本院八十九年一月四日訊問筆
    錄）。查被告明知甲○○積內其款項無法清償（原審卷第七十一頁），竟介紹自
    訴人將錢借與甲○○，且部分借款係經被告之手交付甲○○。而被告之弟需錢週
    轉，被告竟借甲○○出面向自訴人借錢，自訴人不知有詐而將七十五萬元依甲○○之手匯入被告之弟何益盛帳戶內，被告因而獲得甲○○清償部分借款之利益，
    被告並匯付借款利息與自訴人，均足以證明被告與甲○○有事前之謀議與行為之
    分擔。其辯稱借款之人為甲○○，其僅代轉利息及代收還款支票云云，自無可採
    。甲○○雖於本院陳稱全部借款均係其向自訴人所借，並無詐欺，且與被告無涉
    云云，顯係製造本件為民事糾紛之假象，竟圖規避刑事追訴，自無可採。綜上所
    述，被告所辯，委無可採。此外並有劉敏華所簽三張支票及退票理由單影本，甲○○台灣銀行及宜蘭郵局帳戶影本各乙份，被告匯款予自訴人之自訴人所有存摺
    影本，自訴人匯款予何益盛之匯款單影本等在卷可稽，事證極為明確，應予依法
    論科，被告所舉證人庚○○、乙○○證稱自訴人係將售屋款支票交予甲○○，經
    查與事實不符。證人陳美玲、黃當發並非目擊證人，所供述與本案無直接關係，
    均難為被告有利之證明，併此敘明。
三、核被告所為，係犯刑法第三百三十九第一項之詐欺罪。其與甲○○間有犯意之聯
    絡與行為之分擔，均為共同正犯。被告基於一個犯意，接續詐取自訴人金錢，為
    單純一罪。原審未能詳查，遽為被告無罪之判決，自非允洽。自訴人執此上訴，
    指摘原判決不當，核有理由，自應由本院將原判決予以撤銷改判。爰審酌被告犯
    罪之動機、目的、手段、犯罪後否認且未與被害人和解賠償損害等一切情狀，量
    處有期徒刑伍月。
四、自訴意旨另以：自訴人於八十六年二、三月交付前開借款予被告之同時，自訴人
    與被告各出資二十八萬，由被告投資外匯操作，惟數月後，被告向自訴人稱虧損
    殆盡，自訴人請其提出證據，被告又無法提出，上開支票退票後，自訴人一再敦
    促被告還款，被告雖於八十七年二月給付自訴人六萬元，稱是投資外匯操作的二
    十八萬元，僅剩六萬元。八十七年八、九月間自訴人因向被告催討，雙方曾至警
    局製作筆錄，被告竟不承認自訴人有交付該款予被告，固認此部分亦涉有詐欺罪
    嫌。查此部分自訴人稱係將二十八萬交予被告投資操作外匯，被告並向自訴人稱
    虧損殆盡，惟仍交付結餘之六萬元，足證此部分確係投資糾紛，尚難認被告此部
    分有何詐欺犯意，惟此部分與前開有罪部分為實質上一罪關係，故不另為無罪之
    諭知。
五、據上論斷，應依刑事訴訟法第三百六十九條第一項前段、第三百六十四條、第三
    百四十三條、第二百九十九條第一項前段，刑法第二十八條、第三百三十九條第
    一項，罰金罰鍰提高標準條例第一條前段，判決如主文。
中     華     民     國    八十九   年      二        月     二十五     日
                            臺灣高等法院刑事第四庭
                                審判長法  官  蔡  永  昌
                                      法  官  徐  昌  錦
                                      法  官  陳  榮  和
右正本證明與原本無異。
不得上訴。
                                      書記官  劉  麗  芬
中     華     民     國    八十九   年      三        月       三       日
附錄：本案論罪科刑法條全文
刑法第三百三十九條第一項
意圖為自己或第三人不法之所有，以詐術使人將本人或第三人之物交付者，處五年以
下有期徒刑、拘役或科或併科一千元以下罰金。


司法院資訊處製作；財團法人民間司法改革基金會備份。
